臺灣臺中地方法院刑事判決　　　　　　　　　　　　九十一年度訴緝字第二五二號
　　公　訴　人　臺灣臺中地方法院檢察署檢察官
　　被　　　告　乙○○
右列被告因偽造文書案件，經檢察官提起公訴（八十八年度偵字第一九二００號）
，本院判決如左：
    主  文
乙○○共同行使偽造私文書，足以生損害於他人，處有期徒刑肆月，如易科罰金，以
佰元折算壹日。附表一所示內容之各類所得扣繳暨免扣繳憑單正本壹張、附表二所
示內容之服務證明書上服務單位之印文、負責人之印文各壹枚，均沒收。
    事  實
一、乙○○曾犯竊盜罪，經法院判處有期徒刑五月確定，於民國八十二年八月二十二
    日執行完畢。復因急需現金週轉，於八十七年五月間適見設於臺中市○○路○段
    八十一號六樓Ｃ室之中福興業有限公司（下稱中福公司）刊登代辦信用貸款之廣
    告，乃與附表一所示之業務員葉秦嘉（另案由檢察官偵辦中）接洽，惟因乙○○
    於八十六年間之收入不符合信用貸款之條件，而前述業務員因每辦成一件貸款，
    可向中福公司領取新台幣（下同）一萬五千元不等之佣金，有利可圖，乙○○竟
    與葉秦嘉共同基於偽造文書及意圖為自己不法所有之犯意聯絡，由中福公司之業
    務員提供乙○○之年籍等資料，經由同公司之業務員陳暐庭（原名為陳思惠，另
    案由本院判處有期徒刑八月，緩刑三年）委請一姓名年籍不詳而被稱為「林先生
    」之成年男子，在附表一所示之行使日期前數日，在不詳地點，偽造如附表一所
    示內容之財政部臺灣省中區國稅局各類所得扣繳暨免扣繳憑單（下稱扣繳憑單）
    ，及偽造申報單位及扣繳義務人之印章後，蓋用於附表二所示內容之服務證明書
    上，而偽造所得人在申報單位任職之服務證明書。並於八十七年五月十四日在臺
    中市第十一信用合作社專門委員黃達政前往中福公司對保時，據以行使該偽造之
    扣繳憑單及服務證明書，而持向該合作社辦理「歡心理財」免保人消費性貸款三
    十萬元，致臺中市第十一信用合作社誤信其個人年所得及職業符合貸款條件而陷
    於錯誤，均依該合作社「歡心理財」免保人消費性貸款辦法准予貸款三十萬元，
    並核撥完畢，足以生損害於申報單位裕民液化煤氣有限公司（以下簡稱裕民公司
    ）、扣繳義務人甲○○○及臺中市第十一信用合作社。乙○○於借得三十萬元後
    ，除扣除各種費用外，尚需向中福公司購買每塔位約十二萬元之納骨塔，實得僅
    約十五萬元。迨於八十八年一月二十七日，警方在臺中市○○路○段八十一號六
    樓查獲中福公司涉嫌違反公司法，再至臺中市第十一信用合作社扣得借款人等人
    之擔保放款保管書信資料袋，共一千二百十一袋，始查悉上情。
二、案經臺中縣警察局烏日分局報請臺灣臺中地方法院檢察署檢察官偵查起訴。
    理  由
一、訊據被告乙○○固坤承有透過中福公司向臺中市第十一信用合作社辦理貸款之事
    實，但矢口否認右揭犯行，辯稱：伊八十六年間確實有在裕民公司服務，且有收
    入，裕民公司之負責人甲○○○也有開在職證明書給伊，臺中市第十一信用合作
    社人員並未打電話向伊徵信云云。經查：
  (一)證人即裕民公司之負責人甲○○○於本院九十一年七月九日審理時固到庭證稱：
    「我是裕民液化煤氣有限公司的負責人，乙○○於八十三、八十四、八十五、八
    十六、八十七、九十年均在我那裡工作。（問：有無幫他投保勞、健保？）答：
    只要有在我那裡工作，都有幫他投保勞、健保。（問：乙○○八十六年在你那裡
    工作的時候有無投保勞、健保？）答：當時比較晚幫他投保，因為他有休息一陣
    子。（問：八十六年時他是否一整年都在你那裡工作？）答：是。他中間曾經有
    休息過幾個月，但是我不記得是在八十六年或是八十七年休息的。」等語，惟經
    本院向行政院勞工保險局函查被告乙○○之勞工保險資料，裕民公司為被告所投
    保之勞工保險，於八十五年三月五日即已退保，有勞工保險局九十一年六月五日
    保承資字第一０一四九０七號函在卷可憑，經本院提示該函文後，證人甲○○○
    又於本院同次審理時改稱：「我的印象中他在我們公司大約工作了四年，但是記
    憶不是很清楚，在公司裡所留存的資料已經遺失找不到了。如果依勞保局的資料
    ，退保之後應該就沒有在我們公司工作了。他現在也沒有在我們公司工作了，他
    後來又在我們工作做到四月四日，目前已經沒有在我們公司了。」；並證稱：「
    服務證明書上面的印章是我的：：」，嗣又改稱：「時間經過太久，我忘記了，
    我們公司應該沒有開立過這種格式的服務證明書。」等語；又於本院九十一年七
    月二十三日本院審理時證稱：「（問：有無帶公司印章？）答：沒有，但是那個
    確實是我蓋的。我回去想一想那個服務證明書上的章及公司負責人的章確實是我
    蓋的。」等語，因其證述前後反覆不一，本院遂命其提出裕民公司及負責人全部
    印章供本院查核，證人甲○○○因而於本院九十一年八月六日審理時提出「裕民
    液化煤氣有限公司」印章二枚、「裕民煤氣公司」印章一枚、「甲○○○」印章
    二枚，惟經核對之結果，與附表二所示之服務證明書上之「裕民煤氣公司」、「
    甲○○○」印章均有顯著之不同，此有取前開印章當庭蓋用之印文各一份存卷可
    查，證人甲○○○並於同次審理時再改口稱：「我是蓋在職證明單，服務證明書
    我沒有蓋」等語，由前開審理過程觀之，證人甲○○○於本院九十一年七月二十
    三日不願提出公司及負責人印章，僅泛稱服務證明書上之印章係伊所蓋；經本院
    命其提出印章，且核對結果不符後，又改稱伊是蓋用於在職證明單，沒有蓋用於
    服務證明書上，足以推知其前後反覆矛盾之證詞，全係出於迴護被告所致，顯非
    真實，非可採信，由此亦堪認附表二所示之服務證明書確係他人偽造無誤。
  (二)證人即富安會計師事務所職員陳惠斐於本院九十一年七月二十三日審理時到庭證
    稱：「（問：裕民液化煤氣公司是否委託你們會計事務所製作扣繳憑單？）答：
    是。扣繳憑單是我們會計師事務所辦理的。（問：所得稅扣繳憑單是否你所製作
    ？（提示乙○○所得稅扣繳憑單））答：不是。因為我們事務所應該有第一聯的
    存根聯，但是我們事務所並沒有這一張扣繳憑單的存根聯。因為我要來開庭之前
    有先看過八十六年間所製做出來的存根聯，裡面並沒有這一張存根聯。（問：是
    否有看到乙○○的扣繳憑單存根聯？）答：有，金額是三十六萬元。」等語，被
    告並於九十年八月六日所提出給付總額為三十六萬元之扣繳憑單影本一紙，與證
    人陳惠斐所言互核相符。因此，被告於八十六年間縱使有在裕民公司工作，其所
    得總額亦僅三十六萬元，惟附表一所示之扣繳憑單之給付總額為六十三萬八千五
    百元，足認被告用以申辦貸款之扣繳憑單顯係不實。
  (三)又證人即臺中市第十一信用合作社之專門委員黃達政於臺灣臺中地方法院檢察署
    八十八年度偵字第七五一五號偵查中供稱：「他們（指借款人）在對保時，才現
    場蓋上私章，表示他們所提出之資料真實」、「借款都拿著（扣繳憑單）正本出
    來，讓我與影本核對相符後，才由他們自己或中福公司的人員蓋在其上」等語；
    及於八十九年五月十六日本院審理八十九年度訴緝字第五二○號案件審理時結證
    稱：「對保有時在中福公司，有時是在我們十一信的總社，對保的人員通常是由
    我及鄭信吉經理辦理，我們要借款人他們在授信約定書上簽名蓋章，扣繳憑單上
    被告的印章，是被告在我面前親自蓋的，但我沒有問他們內容之真偽，我有核對
    扣繳憑單正本，核對時他們坐在我對面，至於在職證明書都是正本，我就沒有再
    核對，但是第二天鄭信吉都會打電話到他們公司詢問。」、「扣繳憑單上的印章
    是中福公司的協助人員蓋的，被告當時坐在對面，我有告知他們在核對扣繳憑單
    ，他們應該知情，我們每次約辦三、五件至二十多件，每件約五分鐘。」等語。
    證人鄭信吉於本院同上案件八十九年六月八日審理時結證稱：「現任台中市第十
    一信用合作社總社經理，我與黃達政互為授信或對保的工作，本案被告申請書上
    有黃達政的對保簽名，應該是由我徵信的，我有打電話向被告等徵信，詢問他們
    每月薪資、在公司的職位、公司成立多久等事項，徵信的資料我都會紀錄在申請
    書上面或後面，被告回答的薪資資料都是大約的數字：：：我徵信的目的，主要
    是要求證他們是否確實在該公司上班。」等語，足證被告辯稱臺中市第十一信用
    合作社人員並未打電話向伊徵信云云，顯非可信，且由上開二位證人證詞，均可
    證明被告於辦理貸款時，確係明知上開辦理貸款之資料為偽造。
  (四)證人陳暐庭於臺灣臺中地方法院檢察署八十七年度偵字第二六四四八號案偵查中
    供稱：取得扣繳憑單之方法有二種，一種是向他人購買，一種是自己用手寫（按
    被告二人之扣繳憑單非以手寫）。向他人購買部分，每天都會有一個林先生打電
    話來問伊是否需要扣繳憑單，伊提供林先生資料後，林先生就會交給伊需要的扣
    繳憑單，至於扣繳憑單上之資料，有些是由熱河路分公司的同事冒充稅務員打電
    話去查詢的，有些是依據名片上的資料；自己用手寫部分，伊曾看過文心路的同
    事用手寫過（見八十七年度偵字第二六四四八號偵查卷第七十、七十一、七十二
    頁，及八十八年度偵第字四五○○號起訴書）等語。又於本院八十九年度訴緝字
    第五０號八十九年七月二十七日審理時結證稱：「我是中福公司的總機及業務員
    ，我們在跟十一信辦理對保的時候，公司會提供一些假的工作證明及報稅資料，
    都是由業務員自己去設計提供，不一定是公司同意製作，對保之前都會跟貸款人
    說明這些是假的資料，跟他們套好，要他們配合，對保時貸款人應該都知道，因
    為還要辦理電話徵信，十一信也會詳細審核，沒有核准的也有很多。」等語，其
    證述內容與證人黃達政、鄭信吉之證詞相符，是亦可證明被告確實明知上開為偽
    造資料，並與中福公司之業務員配合以達獲得貸款之目的。
  (五)此外，並有如附表一所示扣案之扣繳憑單、附表二所示扣案之服務證明書、臺中
    市第十一信用合作社歡心理財免保人消費性貸款借款申請書、授信批覆書影本各
    一份在卷可證。
  (六)綜上所述，足認被告所辯純係卸責之詞，非可採信，本件事證甚為明確，被告前
    揭犯行足堪認定。
二、查扣繳憑單係刑法第二百十條所稱之私文書；服務證明書則屬同法第二百十二條
    之特種文書。核被告乙○○所為，係犯刑法第二百十六條行使第二百十條之偽造
    私文書罪、同法第二百十六條行使第二百十二條之偽造特種文書罪及同法第三百
    三十九條第一項詐欺取財罪。其偽造私文書及特種文書之低度行為，應各為行使
    之高度行為所吸收，均不另論罪。被告與承辦業務員葉秦嘉間有犯意聯絡與行為
    分擔，為共同正犯。至陳暐庭、「林先生」與被告未有任何接觸，難認被告事前
    即知悉業務員係經由陳暐庭轉交「林先生」進行偽造，自不得認被告與陳暐庭、
    「林先生」間有共犯關係。又被告於同時地行使偽造私文書及行使偽造特種文書
    ，係一行為觸犯數罪名，為想像競合犯，應從較重之行使偽造私文書罪論處；又
    被告所犯上開行使偽造私文書罪與詐欺取財罪間，有方法、目的之牽連關係，應
    依刑法第五十五條後段規定從一重之刑法第二百十六條行使第二百十條之偽造文
    書罪處斷。再者，被告曾犯竊盜罪，經法院判處有期徒刑五月確定，於八十二年
    八月二十二日執行完畢，有臺灣高等法院被告全國前案紀錄表在卷可憑，其於五
    年以內再犯本件有期徒刑以上之罪，為累犯，應依刑法第四十七條之規定加重其
    刑。爰審酌被告因急需現金週轉，為使銀行核准貸款，不惜以身試法，行使偽造
    之文書借貸，破壞社會金融交易安全及秩序，所生危害非淺，及其犯罪後猶矢口
    否認犯行，難認已有悔意等一切情狀，量處如主文所示之刑。又刑法第四十一條
    第一項前段業於九十年一月十日公布修正為：「犯最重本刑為五年以下有期徒刑
    以下之刑之罪，而受六月以下有期徒刑或拘役之宣告，因身體、教育、職業或家
    庭之關係，執行顯有困難者，得以一元以上三元以下折算一日，易科罰金。」，
    並於同月十二日生效，與修正前刑法第四十一條比較結果，新法較有利於行為人
    ，依刑法第二條第一項前段之規定：「行為後法律有變更者，適用裁判時之法律
    。」，是本件所處之刑合於上開規定，爰併予諭知易科罰金之折算標準。如附表
    一所示內容之扣繳憑單一張，經被告持向臺中市第十一信用合作社辦理貸款申請
    後，除影本留存於臺中市第十一信用合作社外，正本已返還被告，此觀之前開扣
    繳憑單上亦載有「本影本與正本相符，如有不實願負法律責任」等字樣自明，是
    該等扣繳憑單正本，既係被告所有，且供為犯罪所用之物，雖因未扣案，惟不能
    證明業已滅失，應依刑法第三十八條第一項第二款之規定宣告沒收；至於「影本
    」已因行使而非被告所有，爰不諭知沒收；至於附表二所示內容之服務證明書一
    紙，業因行使交付予臺中市第十一信用合作社申請貸款，不復屬被告所有，惟其
    上裕民公司及負責人甲○○○之印文，均係偽造，不問屬於犯人與否，均應依刑
    法第二百十九條之規定宣告沒收。末者，如附表二所示內容之服務證明書所蓋用
    之裕民公司及負責人甲○○○之印章，核屬「林先生」所偽造，被告就此部分既
    與「林先生」無共犯之關係，依從刑依附主刑之原則，自不得在本案諭知沒收，
    附此敘明。
三、又被告因未任職，而不符合信用貸款之條件，以行使偽造私文書方式詐貸，亦有
    詐欺取財犯行，雖公訴人漏未論及，惟該部分與已起訴部分有方法目的之牽連關
    係，屬裁判上一罪，本院自得併予審酌，附此敘明。
據上論斷，應依刑事訴訟法第二百九十九條第一項前段，刑法第二條第一項前段、第
二十八條、第二百十六條、第二百十條、第二百十二條、第三百三十九條第一項、第
五十五條、第四十七條、第二百十九條、第三十八條第一項第二款、修正後刑法第四
十一條第一項前段、罰金罰鍰提高標準條例第一條前段、第二條，判決如主文。
中      華      民      國    九十一    年      八      月     二十     日
                                        法  官  陳  慧  珊
右正本證明與原本無異。
如不服本判決，應於送達後十日內向本院提出上訴狀 （須附繕本） ，上訴於台灣高等
法院台中分院。
                                        書記官
中      華      民      國    九十一    年      八      月     二十     日
附表一
┌───┬────┬────┬──┬────────┬─────┬────┐
│所得人│給付總額│扣繳稅額│年度│申報單位        │扣繳義務人│業務員  │
│姓名  │(新臺幣)│(新臺幣)│    │                │          │行使日期│
├───┼────┼────┼──┼────────┼─────┼────┤
│乙○○│638500元│34800元 │86  │裕民液化煤氣有限│甲○○○  │葉秦嘉  │
│      │        │        │    │公司            │          │870514  │
└───┴────┴────┴──┴────────┴─────┴────┘
附表二
┌─────┬────┬──────┬────┬────┬───────┐
│任職人姓名│所任職位│服務單位    │負責人  │證明日期│備註          │
├─────┼────┼──────┼────┼────┼───────┤
│乙○○    │組長    │裕民液化煤氣│甲○○○│4.  │服務證明書一份│
│          │        │有限公司    │        │        │              │
└─────┴────┴──────┴────┴────┴───────┘
【附錄論罪科刑法條】
刑法第二百一十條：偽造、變造私文書，足以生損害於公眾或他人者，處五年以下有
期徒刑。
刑法第二百一十二條：偽造、變造護照、旅券、免許證、特許證及關於品行、能力服
務或其他相類之證書、介紹書，足以生損害於公眾或他人者，處一年以下有期徒刑、
拘役或三百元以下罰金。
刑法第二百一十六條：行使第二百十條至第二百十五條之文書者，依偽造、變造文書
或登載不實事項或使登載不實事項之規定處斷。
